【裁判字號】    98,上訴,1713
【裁判日期】    990325
【裁判案由】    違反森林法等
【裁判全文】
臺灣高等法院高雄分院刑事判決        98年度上訴字第1713號
上  訴  人  臺灣高雄地方法院檢察署檢察官
被      告  甲○○
上列上訴人因被告違反森林法等案件，不服臺灣高雄地方法院97
年度訴字第1918號中華民國98年10月30日第一審判決（起訴案號
：臺灣高雄地方法院檢察署96年度偵字第32672 號），提起上訴
，本院判決如下：
    主  文
原判決撤銷。
甲○○於他人林地內，擅自占用，處有期徒刑陸月，減為有期徒
刑參月，如易科罰金，以新臺幣玖佰元即銀元參佰元折算壹日。
如實測圖編號5 、6 、7 、8 所示範圍之工作物（即基地）沒收
。
    事  實
一、甲○○以其不知情之女兒林芳琪（業經不起訴處分確定）名
    義，於民國（下同）91年9 月13日，向行政院農業委員會林
    務局屏東林區管理處（下稱屏東林管處）六龜工作站申請核
    准在國有林地荖濃溪事業區第104 林班地租地（0.88公頃）
    內興建工寮66平方公尺，於91年11月21日完工，於92年4 月
    23日經屏東林管處六龜工作站准予核備（其在實測圖1 、2
    、3 、4 所示範圍，除經申請核准興建之66平方公尺外，其
    餘擴建部分，不能證明甲○○有擅自占用之犯意）。其明知
    所承租土地之面積僅如上述所載，不得越界占有，竟意圖為
    自己不法之利益，自92年6 月間某日起，越界占用林務局所
    管理之前開國有林地，擅自擴建工寮如實測圖5 、6 、7 、
    8 所示範圍。嗣於94年10月19日，屏東林管處六龜工作站測
    量後發現，上開工寮非位在其原承租地內。
二、案經高雄縣警察局六龜分局移送臺灣高雄地方法院檢察署檢
    察官偵查起訴。
    理  由
一、按被告以外之人於審判外之陳述，雖不符刑事訴訟法第159
    條之1 至第159 條之4 之規定，而經當事人於審判程序同意
    作為證據，法院審酌該言詞陳述或書面陳述作成時之情況，
    認為適當者，亦得為證據，刑事訴訟法第159 條之5 第1 項
    定有明文。檢察官及被告甲○○對本院所引用下列證據，其
    原屬於傳聞性質部分，均同意作為本案證據使用（見本院卷
    第17頁至第19頁準備程序筆錄），本院審酌各該證據作成之
    情況，並無不法取供等非任意性情況，認為適當，依上開規
    定，有證據能力。
二、訊據被告甲○○固坦認本案工寮及擴建部分實際興建位置非
    在其女林芳琪租地範圍內，惟堅詞有上開違反森林法之犯行
    ，辯稱：我在興建工寮及擴建部分時是認為所興建位置在承
    租土地範圍內，事後才知道超出承租範圍云云。經查：
(一)、被告甲○○之女兒林芳琪向屏東林管處承租國有林地荖濃溪
    事業區第104 林班地租地（0.88公頃），期間自90年7 月16
    日起至93年12月31日止，並向屏東林管處六龜工作站申請核
    准在租地內興建工寮66平方公尺，於91年間興建，91年11月
    21日完工，且於92年4 月23日經屏東林管處六龜工作站准予
    核備，另被告甲○○自92年6 月間某日起，復擴建前開工寮
    連同核准興建之工寮66平方公尺部分，面積達180 平方公尺
    ，而上開工寮及擴建部分經測量後發現均非在承租範圍內等
    情，亦據證人丙○○於警詢時證稱：「有到現場做GPS 衛星
    定位，確定被林芳琪竊佔之工寮地點為國有林班荖濃溪事業
    區第104 林班地內，並非於於林芳琪承租地內」、「（經你
    至現場測繪林芳琪建築工寮面積多少？）約180 平方公尺」
    等語（見警一卷第6 頁），被告於96年12月3 日在檢察事務
    官偵查中亦供稱核准的地點與申請的地點差了約20公尺等情
    （見警二卷第5 頁背面）。復有國有林地出租造林契約書、
    空照圖、現場照片、工寮實測位置圖、屏東林區管理處六龜
    工作站92年4 月23日92六業字第1260號函在卷足稽（見警一
    卷第13至26頁、原審審訴卷第79頁）。足證被告上開工寮之
    位置，確未在其承租林地範圍內，面積約180 平方公尺。又
    上開林地雖以林芳琪名義承租，但實際管領人係被告，亦經
    被告供承在卷（見警一卷第2 頁）。
(二)、被告於92年6 月間擴建如實測圖所示5 、6 、7 、8 工寮部
    分（見偵一卷第18頁答辯狀），據被告陳稱：其職業係地政
    士，先後畢業於中興大學地政系、政治大學地政研究所（見
    警一卷第1 頁、偵一卷第23頁答辯狀），足證被告有地政方
    面之專業知識，其應深知擴建上開工寮，仍應經依法定程序
    向相關單位申請、到現場會勘指界並經核准，始得為之，且
    被告申請興建上開66平方公尺之工寮部分，亦深諳此項申請
    、會勘指界並應經核准之程序（詳後述）；而依實測圖所示
    ，編號1 、2 、3 、4 部分與編號5 、6 、7 、8 部分，兩
    者間有相當之間距，被告竟故意不為申請核准，顯然被告主
    觀上有擅自占用該實測圖編號5 、6 、7 、8 部分擴建工寮
    之犯意。
(三)、綜上所述，被告所辯係事後卸責之詞，不足採信，其犯行堪
    以認定。
三、按在他人林地內擅自占用，即係在他人林地內實施支配管領
    之行為，而排除他人支配管領力，其性質當然含有竊佔罪質
    ，故森林法第51條第1 項之規定，為刑法第320 條第2 項之
    特別法，應依特別法優於普通法之法律競合關係，優先適用
    森林法第51條第1 項之規定（最高法院70年台上字第491 號
    判例）。核被告所為，係犯森林法第51條第1 項之擅自占用
    他人林地罪。
四、原審未詳為推求，而為被告無罪之判決，容有未恰，檢察官
    上訴意旨執此而指摘原判決不當，為有理由，應由本院將原
    判決全部撤銷改判。爰審酌被告犯罪手段，擅自占用林地之
    範圍，及犯罪後之態度等一切情狀，量處如主文第二項所示
    之宣告刑。又被告上開犯罪為即時犯，是其犯罪時間係在中
    華民國96年罪犯減刑條例所定減刑基準日即96年4 月24日之
    前，且所宣告之刑未逾有期徒刑1 年6 月，合於減刑規定，
    應依該減刑條例第2 條第1 項第3 款規定，減其宣告刑刑期
    二分之一，並諭知易科罰金之折算標準。又被告行為後，刑
    法業於95年7 月1 日修正施行，修正施行後之刑法第41條第
    1 項前段規定：「犯最重本刑為5 年以下有期徒刑以下之刑
    之罪，而受6 個月以下有期徒刑或拘役之宣告者，得以新臺
    幣1 千元、2 千元或3 千元折算1 日，易科罰金。」，但依
    據舊法及修正前罰金罰鍰提高標準條例第2 條前段（現已刪
    除）規定，被告行為時易科罰金折算標準，應以銀元300 元
    折算1 日，經折算為新臺幣後，應以新臺幣900 元折算為1
    日。比較修正前後之易科罰金折算標準，則應依刑法第2 條
    第1 項前段規定，適用被告行為時即修正前刑法第41條第1
    項前段規定，對被告有利，自應依修正前刑法第41條第1 項
    前段規定，諭知易科罰金之折算標準。又被告占用林地範圍
    內，其上仍有工作物即基地，業據證人乙○○於本院審理時
    陳明在卷（見本院卷第79頁），應依森林法第51條第6 項規
    定宣告沒收。
五、不另為無罪諭知部分：
(一)、公訴意旨另略以：被告甲○○以其不知情之女兒林芳琪（業
    經不起訴處分確定）名義，於91年9 月13日，向屏東林管處
    六龜工作站申請核准在國有林地荖濃溪事業區第104 林班地
    租地（0.88公頃）內興建工寮66平方公尺，於91年11月21日
    完工，於92年4 月23日經屏東林管處六龜工作站准予核備。
    其明知所承租土地之面積僅如上述所載，不得越界占有，竟
    意圖為自己不法之利益，自92年3 月間某日起，越界占用林
    務局所管理之前開國有林地，擅自擴建工寮達180 平方公尺
    （如卷內工寮實測圖5 、6 、7 、8 所包含之區域）等語。
    依檢察官起訴之事實，除實測圖編號1 、2 、3 、4 所示範
    圍內其中經被告申請核准興建工寮之66平方公尺外，其餘部
    分均屬被告擅自占用之範圍；是依起訴意旨之真意，係認被
    告擅自占用林地之範圍，除實測圖編號5 、6 、7 、8 所示
    之範圍外（即本院認定有罪部分），尚包括實測圖編號1、2
    、3 、4 所示範圍超過66平方公尺之部分，併有違反森林法
    第51條第1 項之擅自占用林地之罪名。
(二)、按以所有竹、木為目的，於他人之土地有租賃權者，於森林
    法適用上視為森林所有人，森林法第4 條定有明文；又按森
    林法第51條第1 項規定，於他人森林內，擅自墾植或設置工
    作物，應受刑事處罰，足見依該條構成要件觀之，如在自己
    森林內（森林所有人）墾植或設置工作物，或經他人同意而
    於他人森林內墾植或設置工作物等情，均不構成犯罪。又森
    林法第51條第1 項所規定之於他人森林內，擅自墾殖或占用
    者，乃刑法第320 條第2 項之特別規定，為故意犯，必行為
    人具備為自己或第三人不法利益之意圖，及明知係在他人之
    森林內，仍在其內擅自墾殖或占用之主觀犯意，始足當之（
    最高法院85年度台上字第3063號判決意旨參照）。經查，被
    告興建工寮66平方公尺部分，既經依規定向有關單位申請、
    至現場會勘，並經核准興建，始於91年間興建，91年11月21
    日完工，且於92年4 月23日經屏東林管處六龜工作站准予核
    備。是被告興建實測圖編號1 、2 、3 、4 範圍內其中66平
    方公尺之工寮部分，雖事後實測結果，並未在承租林地範圍
    內，但難認被告主觀上有擅自占用之犯意（此部分，依起訴
    意旨並未在檢察官起訴範圍內）。則被告於實測圖編號1 、
    2 、3 、4 所示範圍，其他擴建行為（據被告陳稱係搭建屋
    簷及雨遮，詳原審審訴卷第18頁），因被告主觀上亦認係在
    經核准興建之工寮擴建，其主觀上亦認在承租土地擴建，此
    部分亦難遽認被告主觀上有擅自占用之犯意，惟公訴意旨認
    此部分與本院上開認定有罪部分，有實質上一罪關係，故此
    部分不另為無罪之諭知。
據上論結，應依刑事訴訟法第369 條第1 項前段、第364 條、第
299 條第1 項前段，森林法第51條第1 項、第6 項，刑法第2 條
第1 項前段、第11條，修正前刑法第41條第1 項前段，修正前罰
金罰鍰提高標準條例第2 條，中華民國96年罪犯減刑條例第2 條
第1 項第3 款、第7 條，判決如主文。
本案經檢察官陳宗吟到庭執行職務。
中    華    民    國    99    年    3     月    25    日
                刑事第六庭  審判長法  官  王憲義
                                  法  官  簡志瑩
                                  法  官  邱永貴
以上正本證明與原本無異。
如不服本判決應於收受本判決後10日內向本院提出上訴書狀，其
未敘述上訴理由者，並得於提起上訴後10日內向本院補提理由書
狀（均須按他造當事人之人數附繕本）「切勿逕送上級法院」。
中    華    民    國    99    年    3     月    25    日
                                  書記官  鄭翠芬
附錄本件判決論罪科刑法條：
森林法第51條
於他人森林或林地內，擅自墾殖或占用者，處6 月以上5 年以下
有期徒刑，得併科新台幣60萬元以下罰金。
前項情形致釀成災害者，加重其刑至二分之一；因而致人於死者
，處5 年以上12年以下有期徒刑，得併科新台幣1 百萬元以下罰
金，致重傷者，處3 年以上10年以下有期徒刑，得併科新台幣80
萬元以下罰金。
第1 項之罪於保安林犯之者，得加重其刑至二分之一。
因過失犯第1 項之罪致釀成災害者，處1 年以下有期徒刑，得併
科新台幣60萬元以下罰金。
第1 項未遂犯罰之。
犯本條之罪者，其墾殖物、工作物、施工材料及所使用之機具沒
收之。

司法院資訊處製作；財團法人民間司法改革基金會備份。
